【裁判字號】    98,上易,966
【裁判日期】    980812
【裁判案由】    侵占
【裁判全文】
臺灣高等法院臺中分院刑事判決         98年度上易字第966號
上  訴  人
即  被  告  甲○○
上列上訴人因侵占案件，不服臺灣臺中地方法院98年度易緝字第
134號中華民國98年4月13日第一審判決（起訴案號：臺灣臺中地
方法院檢察署97年度偵緝字第681號），提起上訴，本院判決如
下：
    主  文
原判決撤銷。
甲○○無罪。
    事  實
一、公訴意旨略以：被告甲○○於民國（下同）96年7月18日19
    時許，在臺中縣沙鹿鎮○○路631巷8號處所，向乙○○商借
    其所有之車牌號碼：F9A-566號機車（下稱上開機車），且
    言明當日用餐完畢即歸還。詎甲○○基於不法所有意圖，騎
    乘上開機車逕行離去並無故拒絕歸還而侵占之，因認被告甲
    ○○涉有刑法第335條第1項之普通侵占罪云云。
二、按犯罪事實應依證據認定之，無證據不得認定犯罪事實；又
    不能證明被告犯罪者，應諭知無罪之判決，刑事訴訟法第15
    4條第2項、第301條第1項分別定有明文。又刑事訴訟法上所
    謂認定犯罪事實之證據，係指足以認定被告確有犯罪行為之
    積極證據而言，該項證據自須適合於被告犯罪事實之認定，
    始得採為斷罪資料；如未能發現相當證據，或證據不足以證
    明，自不能以推測或擬制之方法，以為裁判之基礎，最高法
    院29年上字第3105號、40年台上字第86號分別著有判例可資
    參照。另按「刑事訴訟法第161條已於91年2月8日修正公布
    ，並於92年9月1日施行，其第1項規定：檢察官就被告犯罪
    事實，應負舉證責任，並指出證明之方法。因此，檢察官對
    於起訴之犯罪事實，應負提出證據及說服之實質舉證責任。
    倘其所提出之證據，不足為被告有罪之積極證明，或其指出
    證明之方法，無從說服法院以形成被告有罪之心證，基於無
    罪推定之原則，自應為被告無罪判決之諭知。且認定不利於
    被告之事實，須依積極證據，苟積極證據不足為不利於被告
    事實之認定時，即應為有利於被告之認定，更不必有何有利
    之證據（最高法院30年上字第816號判例意旨參照）。至於
    被害人所述被害情形，如無瑕庛可指，而就其他方面調查，
    又與事實相符，其供述固未始不足據為判決之基礎，惟其證
    據之本身尚有瑕疵，則在此瑕疵未予究明以前，遽採為有罪
    之根據，仍難謂為適法，最高法院亦著有70年度台上字第38
    1號判決可參。而認定犯罪事實所憑之證據，雖不以直接證
    據為限，間接證據亦包括在內；然而無論直接或間接證據，
    其為訴訟上之證明，須於通常一般之人均不致有所懷疑，而
    得確信其為真實之程度者，始得據為有罪之認定，若其關於
    被告是否犯罪之證明未達此程度，而有合理性之懷疑存在時
    ，致使無形成有罪之確信，依罪證有疑，利於被告之證據法
    則，即不得遽為不利被告之認定（最高法院76年台上字第49
    86號判例意旨參照）。本件公訴人認被告甲○○涉有前開犯
    行，係以告訴人乙○○於偵查中證述，及證人楊蟬鳴於警詢
    之證述，暨存證信函2紙、機車行照影本等為其主要論據。
    訊據上訴人即被告甲○○（下稱被告）堅詞否認有上揭犯行
    ，辯稱：伊並無向告訴人借用過上開機車；又伊從未親自接
    獲告訴人所寄發之存證信函，而告訴人所提出之存證信函回
    執上所蓋用伊之印章，應係伊家人持伊置於客廳神明桌之印
    章，加以蓋用收受，嗣後伊家人亦未告知有代收存證信函之
    事，故伊並不知告訴人有曾對伊寄發存證信函，催討上開機
    車之事。本件係因告訴人曾要求伊為伊作證，其未同意，且
    告訴人尚積欠伊4天工資未給付，始挾怨誣指的等語資為抗
    辯。經查：
  (一)告訴人即證人乙○○：(1)於警詢證稱：「（問：你因何事到
    派出所來？）因我所有之重機F9A-566號，遭朋友甲○○侵
    佔，所以至派出所向甲○○提起侵佔告訴。你朋友甲○○之
    年籍資料為何？你與他如何認識？）甲○○，、、、。我與
    他是從事板模工認識，認識約一個多月了。」、「（問：發
    生之時間、地點及事情之經過請詳述？）我朋友甲○○是於
    96年7月18日，晚上19時許，在台中縣沙鹿鎮○○路631巷8
    號，向我借用我所有之重機車F9A-566號。他向我借用的時
    候，稱要出去吃飯，將我的機車騎出去以後，就沒有再騎回
    來。我跟他講過10幾次，要他將機車還我。但他都沒有還我
    ，還兇我。」、「（問：你機車借給甲○○使用時，有無告
    知什麼時候該歸還？當時尚有何人在場？）他只稱要出去吃
    飯，回來就還我。所以我當時也沒有告知甲○○何時該歸還
    。我是於96年7月21日時，連續好幾天都有跟甲○○說過，
    要他歸還我車子。他向我借用時，我的朋友楊蟬鳴有在場，
    也有聽到我跟甲○○催討要回機車的對話，所以他可以作證
    。」、「（問：你與甲○○有無債務糾紛，或嫌隙？）我與
    他沒有債務糾紛，反而是我借過1200元給甲○○。沒有嫌隙
    。」等語（見警卷第1至2頁）。(2)又於偵查中證稱：「（問
    ：你何時何地將機車借給何人？）在中山路631巷8號，在96
    年7月間借給「阿田」，他說要吃飯。」等語（見97年偵緝
    字第681號卷第30頁）。(3)再於原審審理中證稱：「（問：
    你機車是在哪裡借給被告的？）台中縣沙鹿鎮○○路631巷8
    號處所。」、「（問：楊蟬鳴《已變成為植物人》與你何關
    係？）他是我女朋友，沒有親屬關係，他有看到被告向我借
    機車，當時他有在場。」、「（問：你的存證信函是96年8
    月8日、15日寄送，你說借給被告機車過後二個月，你才寄
    送存證信函，時間似有不對？）時間我記得不是很清楚，存
    證信函是我拜託代書幫我寫的，應該是存證信函內容的時間
    寫錯，借機車的時間距離我寄送存證信函的時間應該有二個
    多月差不多是96年5、6月某日晚上約七點借被告機車。」、
    「（問：被告是何時去你那裡工作？）96年5、6月是第一次
    ，第一次只有工作二天，第二天就借機車，後來我去他家要
    機車，他就又來工作，他說機車過一陣子就要還，第二次被
    告作四天，第二次在租屋處住多久我忘記。」、「（問：為
    何第一次被告就沒有還機車給你，你第二次還要繼續雇用他
    ？）因被告又來工作，他說他要還我機車，且當時人手不夠
    ，他又有依照承諾來上班，我想一台機車值不了多少錢，所
    以就繼續雇用他，、、、。」、「（問：為何於偵查中作證
    時仍說是7月18日，今日才說是5、6月？）應該是5、6月沒
    有錯。」等語（見原審98年易緝字第134號卷第50至54頁）
    。依證人乙○○上開所述之意旨，可知其對於被告係何時借
    用上開機車，其前後之陳述已有不符之處？又倘被告已向證
    人乙○○借用機車多時，而有屢經催討不歸還之情事，則證
    人乙○○焉會再次雇用被告？或於被告歸還上開機車前，先
    暫時停止支付薪資予被告？因此，證人乙○○前開所述，容
    有前後不一致之瑕疵及可議之處，尚難遽此即認定被告有公
    訴人所指之犯行。
  (二)又證人楊蟬鳴於警詢證稱：「（問：你與乙○○是何關係？
    ）我與乙○○是男女朋友的關係。」、「（問：你於何時、
    何地看見甲○○向乙○○借用機車F9A-566號？事情經過請
    詳述？）甲○○是於96年7月18日晚上19時許，在台中縣沙
    鹿鎮○○路631巷8號，向乙○○借用機車，他當時說要借用
    機車出去外面吃飯，出去以後就沒有再騎回來。」等語（見
    警卷第3至4頁）。惟查，證人楊蟬鳴所證述被告借用上開機
    車之時間係在96年7月18日，與告訴人乙○○於本院作證時
    證述之時間已有不同，且本院參酌證人楊蟬鳴與告訴人乙○
    ○係男女朋友之關係，認為其於警訊當時所為之證詞，有附
    會告訴人乙○○之可能性存在，故證人楊蟬鳴所為之證述尚
    難驟以採信。
  (三)至告訴人乙○○所提出之存證信函係其個人所製作，尚難認
    定所記載之內容為真實；又機車之行照影本僅能證明該機車
    係告訴人乙○○所有，不足以證明被告有侵占上開機車之犯
    行；另告訴人乙○○於原審所提出之工程日報表，亦係其單
    方面所製作，且其上附記之「借566機車」之文字，與該工
    程日報表原先記載所用之用筆不同，顯然此部分之記載係事
    後所附加的，此觀原審卷第59頁自明，故此部分之證據亦無
    法直接證明被告有公訴人所指之犯行。
三、綜上所述，被告前後所辯縱有不符或推諉之處，惟揆諸首開
    說明，公訴人所舉之上開證據，既無法為被告有罪之積極證
    明，其指出證明之方法，尚不足以使本院達到超越合理懷疑
    之有罪確信。此外，復查無任何積極證據足資證明被告有何
    公訴人所指之犯行，揆諸首揭說明，本件犯罪猶屬不能證明
    ，自應為被告無罪之諭知。原審疏未詳查，對於被告遽為論
    罪科刑，尚有未當，被告上訴意旨指摘原判決不當，為有理
    由，自應由本院將原判決予以撤銷改判，爰為被告無罪之諭
    知。
據上論斷，應依刑事訴訟法第369條第1項前段、第364條、第301
條第1項，判決如主文。
本案經檢察官丙○○到庭執行職務。
中    華    民    國    98    年    8    月    12    日
            刑事第十一庭  審判長法  官  陳  朱  貴
                                法  官  胡  文  傑
                                法  官  何  志  通
以上正本證明與原本無異。
不得上訴。
                                書記官  高  麗  淇
中    華    民    國    98    年    8    月    12    日


司法院資訊處製作；財團法人民間司法改革基金會備份。
